【裁判字號】    97,訴,1161
【裁判日期】    980331
【裁判案由】    偽造有價證券等
【裁判全文】
臺灣新竹地方法院刑事判決              97年度訴字第1161號
公  訴  人  臺灣新竹地方法院檢察署檢察官
被      告  丙○○
指定辯護人  本院公設辯護人甲○○
上列被告因偽造有價證券等案件，經檢察官提起公訴（97年度偵
字第2988號），本院判決如下：
    主  文
丙○○行使偽造私文書，足以生損害於公眾及他人，處有期徒刑
肆月，減為有期徒刑貳月；又意圖供行使之用，而偽造有價證券
，處有期徒刑壹年玖月，如附表所示本票上關於偽造發票人戴文
廳之部分，沒收之。應執行有期徒刑壹年拾月，緩刑伍年，如附
表所示本票上關於偽造發票人戴文廳之部分，沒收之。
    事  實
一、丙○○與戴文廳（於民國92年7 月14日死亡）為父子。丙○
    ○於89年5 月間，因積欠黃文忠（於97年6 月16日死亡，另
    經臺灣新竹地方法院檢察署檢察官為不起訴處分）新臺幣（
    下同）350 萬元之借款，經黃文忠要求以設定抵押權之方式
    擔保借款，丙○○明知未經戴文廳授權及同意，竟基於意圖
    為自己不法所有之犯意，於不詳時、地，竊取戴文廳之印鑑
    章後（親屬間竊盜部分未據告訴），復(一)基於行使偽造私文
    書及使公務員登載不實文書之犯意，持前所竊得之戴文廳印
    鑑章，於89年5 月25日，在吳惠倩即黃文忠前妻位於新竹縣
    新豐鄉某處之代書事務所，擅自持前開竊得之戴文廳印鑑章
    ，在委託書上之委託人欄位盜蓋戴文廳之印文1 枚，藉以表
    示戴文廳委託吳惠倩就坐落新竹縣湖口鄉○○段第1552 地
    號土地（權利範圍3 分之1） ，向地政事務所申請辦理抵押
    權設定之私文書，並接續在土地登記申請書上義務人兼債務
    人處、抵押權設定契約書上義務人兼債務人處，各盜蓋戴文
    廳印鑑章印文1 枚，用以表示戴文廳以上開土地為向黃文忠
    借款之擔保，設定本金最高限額200 萬元之抵押權意思之私
    文書，復將該印鑑章、印鑑證明、偽造之委託書、土地登記
    申請書、抵押權設定契約書，交由不知情之代書吳惠倩於翌
    日即89年5 月26日持向新竹縣新湖地政事務所申請設定前開
    土地抵押權而行使，俾辦理最高限額抵押權設定登記，使新
    竹縣新湖地政事務所承辦抵押權設定人員為形式上審查後，
    於89年5 月30日將前開戴文廳設定抵押權予黃文忠之不實事
    項，登載於職務上所掌之土地登記謄本上，足生損害於戴文
    廳及地政機關管理土地登記之正確性。(二)丙○○另基於意圖
    供行使之用而偽造有價證券之犯意，明知其未獲得戴文廳之
    同意或授權，於89年8 月29日，在上開吳惠倩代書事務所，
    於票號TH039885號、面額271 萬元、發票日為89年5 月29日
    之本票發票人欄上，冒用戴文廳之名義，陸續在發票人處偽
    造戴文廳之署名，並按捺其本人指印1 枚之方式，以表示戴
    文廳有共同擔任上開本票發票人之意思，而偽造上開本票，
    並於同日將上開本票交予黃文忠而行使之，足以生損害於社
    會大眾對票據信用交易往來之信賴度及戴文廳、黃文忠之權
    益。嗣該本票經黃文忠屆期提示未兌現，黃文忠遂於96年5
    月7 日聲請查封上開土地後，經丙○○之母乙○○提出告訴
    而查知上情。
二、案經被害人戴文廳之配偶乙○○訴請臺灣新竹地方法院檢察
    署檢察官偵查起訴。
    理  由
一、按被告以外之人於審判外之言詞或書面陳述，除法律有規定
    者外，不得作為證據，刑事訴訟法第159 條固定有明文，惟
    被告以外之人於審判外之陳述，雖不符同法第159 條之1 至
    之4 規定，而經當事人於審判程序同意作為證據，法院審酌
    該言詞陳述或書面陳述作成時之情況，認為適當者，亦得為
    證據。又當事人、代理人或辯護人於法院調查證據時，知有
    第159 條第1 項不得為證據之情形，而未於言詞辯論終結前
    聲明異議者，視為有前項之同意，此亦據同法第159 條之5
    規定明確。查本案所引用之證據資料（詳後引證據），其中
    傳聞證據部分，縱無刑事訴訟法第159 條之1 至第159 條之
    4 或其他規定之傳聞證據例外情形，亦因被告及其辯護人、
    檢察官或同意可作為證據使用，或未聲明異議，依刑事訴訟
    法第159 條之5 第1 項、第2 項之規定，本院審酌該證據作
    成之情況，並無不當，故其等於審判外之陳述，自得作為本
    案之證據。又按本案認定事實所引用之文書證據、物證等證
    據，並無證據證明係公務員違背法定程序所取得，亦無刑事
    訴訟法第159 條之4 之顯有不可信之情況與不得作為證據之
    情形，本院斟酌本案卷內之證據並非非法取得，亦無證明力
    明顯過低之情形，且經本院於審判期日依法進行證據之調查
    、辯論，被告於訴訟上之程序權，已受保障，前揭各該證據
    ，均得採為證據，先予敘明。
二、上開事實，業據被告丙○○於警詢、偵訊、本院準備及審理
    程序時均坦承不諱（見96年度他字第2111號卷第15至18頁、
    第53至56頁，97年度偵字第2988號卷第16至17頁、第53至56
    頁，本院卷第15至17頁、第37至39頁），並有告訴人乙○○
    於警詢、偵訊時之指述（見96年度他字第2111號卷第7至9頁
    ，97年度偵字第2988號卷第16至17頁）及證人黃文忠、吳惠
    倩於警詢、偵訊時之證述（見96年度他字第2111號卷第10至
    14頁、第24至27頁、第53至56頁，97年度偵字第2988號偵查
    卷第53至56頁）在卷可參，此外，並有借據、委託書、新竹
    縣湖口鄉戶政事務所印鑑證明、新竹縣湖口鄉○○段1552號
    地號土地之他項權利證明及土地登記第二類謄本、本票各1
    紙（見96年度他字第2111號卷第33、35、36、43、44、61頁
    ）及新竹縣新湖地政事務所97年3 月31日新湖地登字第0970
    001241號函暨所附土地登記申請書、土地建築改良抵押權設
    定契約書影本、戶口名簿、身分證影本、印鑑證明、土地登
    記簿、補正通知書稿及土地所有權狀（見96年度他字第2111
    號卷第70至79頁）附卷可證，而上開本票發票人欄處「戴文
    廳」、「丙○○」旁之指紋各1 枚，經鑑定分別與被告之左
    拇指、右拇指指紋相符，有內政部警政署刑事警察局97 年6
    月19日刑紋字第0970086161號鑑驗書1 份及本票影本一張（
    見97年度偵字第2988號偵查卷第9 至10頁）在卷足憑，足認
    被告之自白核與事實相符而堪採信。本件事證明確，被告犯
    行洵堪認定，應予依法論科。
三、查被告行為後，刑法部分條文業於94年1 月7 日修正，94年
    2 月2 日公布，95年7 月1 日施行，現行刑法第2 條第1項
    規定：「行為後法律有變更者，適用行為時之法律，但行為
    後之法律有利於行為人者，適用最有利於行為人之法律」，
    上開規定乃與刑法第1 條罪刑法定主義契合，而貫徹法律禁
    止溯及既往原則，係規範行為後法律變更所生新舊法律比較
    適用之準據法，是刑法第2 條本身雖經修正，但該條既屬適
    用法律之準據法，本身尚無比較新舊法之問題，應一律適用
    裁判時之現行刑法第2 條第1 項之規定，為「從舊從輕」之
    比較，以決定適用之刑罰法律，先予敘明。且比較時應就罪
    刑有關之共犯、未遂犯、想像競合犯、牽連犯、連續犯、結
    合犯，以及累犯加重、自首減輕暨其他法定加減原因（如身
    分加減）與加減例等一切情形，綜其全部罪刑之結果而為比
    較，此有最高法院95年第8 次、97年度第2 次刑事庭會議決
    議可資參照。經查：
  (一)關於罰金刑：刑法第214 條使公務員登載不實罪，其法定刑
    有關罰金部分為（銀元）500 元以下罰金，同法第201 條第
    1 項意圖供行使之用偽造有價證券罪，法定刑得併科罰金部
    分為（銀元）3 千元以下罰金。查刑法分則編各罪所定罰金
    刑之貨幣單位原為銀元，修正前刑法第33條第5 款規定：「
    罰金：1 元（銀元）以上。」，而依罰金罰鍰提高標準條例
    規定，就72年6 月26日前修正之刑法部分條文罰金數額提高
    2 至10倍，其後修正者則不提高倍數，並依現行法規所定貨
    幣單位折算新臺幣條例規定，以銀元1 元折算新臺幣3 元。
    修正後刑法第33條第5 款規定：「罰金：新臺幣1,000 元以
    上，以百元計算之。」，刑法第33條第5 款所定罰金貨幣單
    位經修正為新臺幣後，刑法分則各罪所定罰金刑之貨幣單位
    亦應配合修正為新臺幣，為使刑法分則編各罪所定罰金之最
    高數額與刑法修正前趨於一致，乃增訂刑法施行法第1 條之
    1 ：「中華民國94年1 月7 日刑法修正施行後，刑法分則編
    所定罰金之貨幣單位為新臺幣。94年1 月7 日刑法修正時，
    刑法分則編未修正之條文定有罰金者，自94年1 月7 日刑法
    修正施行後，就其所定數額提高為30倍。但72年6 月26日至
    94 年1月7 日新增或修正之條文，就其所定數額提高為3 倍
    。」。從而，刑法修正後刑法分則編各罪所定罰金刑之最高
    數額，適用刑法施行法第1 條之1 之規定後，並無不同，即
    對被告並無有利或不利之情形；惟修正後刑法第33條第5 款
    所定罰金刑最低數額，較之修正前提高，自以修正前刑法第
    33 條 第5 款規定有利於被告。
  (二)關於牽連犯：修正前刑法第55條有關「犯一罪而其方法或結
    果之行為犯他罪名者，從一重處斷」之牽連犯規定，業經修
    正刪除，此刪除雖非犯罪構成要件之變更，但顯已影響行為
    人刑罰之法律效果，自屬法律有變更，比較修正前、後之刑
    法規定，自以修正前論以牽連犯一罪，較修正後一罪一罰之
    數罪有利於被告。
  (三)關於應執行刑：修正前刑法第51條規定：「數罪併罰，分別
    宣告其罪之刑，依左列各款定其應執行者：」其中第5款規
    定：「宣告多數有期徒刑者，於各刑中之最長期以上，各刑
    合併之刑期以下，定其刑期。但不得逾20年。」修正後刑法
    第51條第5 款規定：「宣告多數有期徒刑者，於各刑中之最
    長期以上，各刑合併之刑期以下，定其刑期。但不得逾30年
    。」，修正後刑法並未較有利於被告。
  (四)修正前刑法第59條原規定：「犯罪之情狀可憫恕者，得酌量
    減輕其刑」，於本次修正後則規定：「犯罪之情狀顯可憫恕
    ，認科以最低度刑仍嫌過重者，得酌量減輕其刑」，上開條
    文修正前與修正後雖用語不同，但實質內涵則相同，對被告
    而言並無所謂有利或不利之情形，應逕行適用修正後之規定
    ，最高法院95年度第21次刑事庭會議決議可資參照。
  (五)綜合上開新舊法整體比較適用結果，認適用修正前之規定，
    較有利於被告，自應依修正前之規定論處。
四、核被告丙○○所為，就上開事實欄一、(一)所載，係犯刑法第
    216 條之行使同法第210 條之行使偽造私文書罪、第214 條
    使公務員登載不實罪（起訴書所犯法條欄就此部分誤載為同
    法第216 條、第214 條之行使使公務員登載不實文書罪，容
    有誤會，然業經蒞庭公訴人當庭更正所犯法條【見本院卷第
    14 頁 反面】，併此敘明）；就上開事實欄一、(二)所載，係
    犯刑法第201 條第1 項之偽造有價證券罪。被告利用不知情
    之成年代書吳惠倩為前開事實欄一、(一)犯行之行為，應論以
    間接正犯。其於委託書、土地登記申請書、抵押權設定契約
    書盜用「戴文廳」之印鑑章產生印文之行為，均係偽造文書
    之階段行為；而其偽造私文書後復持以行使，其偽造私文書
    之低度行為，應為行使之高度行為所吸收，均不另論罪。又
    其偽造「戴文廳」之署名、並按捺指印1 枚於本票上之行為
    ，係偽造有價證券之階段行為，其偽造有價證券後復持以行
    使，其行使之輕度行為為偽造之重度行為所吸收，均不另論
    罪。被告接續在委託書、土地登記申請書、抵押權設定契約
    書內盜用印章偽造私文書行為，均係基於一個偽造文書犯意
    之決定，以達成其同一犯罪之各個舉動，均屬當次偽造行為
    之接續行為，而應僅論以一偽造私文書罪；其接續在上開本
    票上偽造「戴文廳」之署名並按捺其本人指印1 枚，係於密
    切接近之時、地實施，而侵害同一之法益，依一般社會觀念
    ，在時間差距上，難以強行分開，在刑法視為數個舉動之接
    續施行，合為包括之一行為予以評價，係屬接續犯。公訴人
    雖未就被告於上開本票上冒用戴文廳之名義，按捺其本人指
    印1 枚之犯行於犯罪事實欄中敘明，惟該部分與已敘及之於
    上開本票上偽造「戴文廳」之署名部分，既屬接續犯之實質
    上一行為，為起訴效力所及，本院自得併予審理，附此敘明
    又被告行使偽造私文書罪、使公務員登載不實罪間，有方法
    結果之牽連關係，應依修正前刑法第55條後段之規定從較重
    之行使偽造私文書罪處斷。被告所犯上開偽造有價證券罪、
    行使偽造私文書罪間，犯意個別，行為互殊，應予分論併罰
    。被告偽造有價證券之行為，固值非難，惟被告犯罪之動機
    係因欠款無法償還，情急之下，未經父親戴文廳授權即簽發
    本票1 紙，其犯罪之動機尚屬單純，所為與一般智慧或財產
    犯罪之宵小者，為滿足個人私慾，大量偽造有價證券以之販
    賣或詐欺之情形，自屬有間，且被告自己亦為該本票之發票
    人，並未逃避自己義務，犯後亦坦承犯行，況告訴人乙○○
    為被告之母，於偵查中雖因急性腦中風、合併呼吸衰竭無法
    到庭陳述，有診斷證明書1 份（見96年度他字第2111號卷第
    84頁）在卷可參，然業經告訴代理人於偵查時當庭表示：希
    望給被告1 個機會等語（見97年度偵字第2988號卷第55頁）
    ，而刑法第201 條第1 項偽造有價證券罪之法定刑有期徒刑
    部分為3 年以上10年以下有期徒刑，於此情形下即使僅判處
    法定最低刑度，猶嫌過重，而有情輕法重之情形，在客觀上
    足以引起一般同情，是其犯罪情狀尚堪憫恕，本院認為處以
    法定最輕刑度仍嫌過重，爰依刑法第59條之規定，酌量減輕
    其刑。爰審酌被告因應急需，竟先後偽造私文書及本票並持
    之行使，擾亂票據信用交易秩序，並損害地政機關對地政管
    理之正確性及被害人戴文廳之權益，確有不當，惟念其犯後
    坦承犯行，態度良好，亦無前科，有臺灣高等法院被告前案
    紀錄表存卷可參，素行良好，家中尚有被告之母即告訴人乙
    ○○及2 名子女待其扶養，有戶籍謄本、行政院勞工委員會
    97年5 月26日勞職許字第0971199898號函附卷可參（見本院
    卷第44至46頁），及被告為高工畢業，現從事建築工作，經
    濟狀況不佳，併本件犯行之手段、所生危害等一切情狀，分
    別量處如主文所示之刑。再按犯罪在中華民國96年4 月24
    日以前者，除本條例另有規定外，有期徒刑、拘役或罰金，
    減其刑期或金額2 分之1 ；又刑法第201 條，經宣告死刑、
    無期徒刑或逾有期徒刑1 年6 月之刑者，不予減刑，中華民
    國九十六年罪犯減刑條例第2 條第1 項第3 款、第3 條第15
    款，分別定有明文。查被告犯罪之時間，係在96年4 月24日
    以前，然被告上開事實欄一、(二)所載偽造有價證券犯行，經
    本院宣告如主文所示之刑，已逾有期徒刑1 年6 月，是依上
    開規定，此部分無從依該條例減刑，至其所犯行使偽造私文
    書罪，合於中華民國九十六年罪犯減刑條例第2 條第1 項第
    3 款規定，應予減刑，爰依該條例第7 條第1 項減為如主文
    所示之刑，並與不得減刑之偽造有價證券罪定應執行之刑。
    末按刑法第74條並非行為可罰性之法律規範變更問題，事關
    執行事項，則行為人是否合於緩刑要件，宣告緩刑是否適當
    ，自應適用裁判時法，最高法院95年5 月23日刑事庭第8 次
    會議決議可資參照。故就緩刑之宣告，即應適用修正後刑法
    第74條之規定，並無刑法第2 條第1 項之適用，合先敘明。
    本件被告未曾因故意犯罪受有期徒刑以上刑之宣告，有臺灣
    高等法院被告前案紀錄表存卷可參，經此司法偵審程序後，
    當知所警惕，本院認其所受宣告之刑，以暫不執行為適當，
    爰諭知被告緩刑5 年，用啟自新。
五、按偽造之有價證券，不問屬於犯人與否沒收之，刑法第205
    條定有明文；又按「票據之偽造或票據上簽名之偽造，不影
    響於真正簽名之效力，票據法第15條定有明文。... 以上訴
    人及王某為共同發票人之本票，僅王某為發票人部分係屬偽
    造，上訴人之簽名既為真正，其為發票人部分則仍屬有效之
    票據，不在應依法沒收之列」，最高法院著有84年度台上字
    第1550號判例可稽，本件票號TH039885號、發票日為89年8
    月29日，票面金額為271 萬元之本票，被告為發票人部分既
    係真正，僅被害人戴文廳為發票人部分之本票係偽造，依上
    開判例所示，僅沒收被害人戴文廳為發票人部分之有價證券
    即足，偽造之「戴文廳」署名、指印各1 枚，係附著於上開
    本票票上，已隨該本票之沒收而包括在內，毋庸再為沒收之
    諭知。至被告偽造之上開委託書、土地登記申請書、土地抵
    押權設定契約書，業經被告交由代書吳惠倩，並將土地登記
    申請書、土地抵押權設定契約書提出予新竹縣新湖地政事務
    所，均非被告所有，自毋庸為沒收之諭知，且其上之「戴文
    廳」印文，均係被告盜用戴文廳真正之印鑑章所生，並非偽
    造印章之印文，不在刑法第219 條所定必須沒收之列，亦無
    從依該條予以沒收，併此指明。
據上論斷，應依刑事訴訟法第299 條第1 項前段，刑法第2 條第
1 項前段、第201 條第1 項、第216 條、第210 條、第214 條、
、第59條、第74條第1 項第1 款、第205 條，修正前刑法第55條
後段、第51條第5 款，中華民國九十六年罪犯減刑條例第2 條第
1項 第3 款、第7 條第1 項、第11條，刑法施行法第1 條之1 ，
判決如主文。
本案經檢察官李秋梅到庭執行職務。
中    華    民    國    98    年    3     月    31    日
                  刑事第五庭    審判長法  官   黃惠玲
                                      法  官   蔡欣怡
                                      法  官   林佑珊
以上正本證明與原本無異。
如不服本判決應於收受判決後10日內向本院提出上訴書狀，並應
敘述具體理由。其未敘述上訴理由者，應於上訴期間屆滿後20日
內向本院補提理由書(均須按他造當事人之人數附繕本)「切勿逕
送上級法院」。
中    華    民    國    98    年    3     月    31    日
                                      書記官   蕭惠婷
附表：
┌─┬────┬────┬─────┬────┬────┬────┐
│編│發票人  │票據號碼│ 票面金額 │ 受款人 │  發票日│ 到期日 │
│號│        │        │（新臺幣）│        │        │        │
├─┼────┼────┼─────┼────┼────┼────┤
│一│戴文廳  │TH039885│271萬元   │（未載）│89年8 月│（未載）│
│  │丙○○  │        │          │        │29日    │        │
└─┴────┴────┴─────┴────┴────┴────┘
附錄本判決論罪科刑依據之法條：
中華民國刑法第210條
（偽造變造私文書罪）
偽造、變造私文書，足以生損害於公眾或他人者，處 5 年以下有
期徒刑。
中華民國刑法第216條
（行使偽造變造或登載不實之文書罪）
行使第 210 條至第 215 條之文書者，依偽造、變造文書或登載
不實事項或使登載不實事項之規定處斷。
中華民國刑法第214條
（使公務員登載不實罪）
明知為不實之事項，而使公務員登載於職務上所掌之公文書，足
以生損害於公眾或他人者，處3 年以下有期徒刑、拘役或5 百元
以下罰金。
中華民國刑法第201條：
（有價證券之偽造變造與行使罪）
意圖供行使之用，而偽造、變造公債票、公司股票或其他有價證
券者，處3 年以上10年以下有期徒刑，得併科3 千元以下罰金。
行使偽造、變造之公債票、公司股票或其他有價證券，或意圖供
行使之用，而收集或交付於人者，處1 年以上7 年以下有期徒刑
，得併科3千元以下罰金。


司法院資訊處製作；財團法人民間司法改革基金會備份。
